臺灣高雄地方法院刑事判決　　　　　　　　　　　　　　九十年度自字第五九七號
　　自　訴　人　美芝企業行即乙○○
　　自訴代理人　己○○○
　　自訴代理人　丙○○
　　被　　　告　庚○○
　　選任辯護人　許明德律師
　　　　　　　　吳芝瑛
　　　　　　　　鄭勝智
右列被告因侵占案件，經自訴人提起自訴，甲○判決如左：
    主  文
庚○○無罪。
    理  由
一、自訴意旨略以：緣自訴人美芝企業行之營業項目共有七項，其中第六項及第七項
    分別為太陽能系統工程業及太陽能熱水器，被告庚○○則係為自訴人仲介客戶裝
    置使用太陽能熱水器，裝置工程均由自訴人派遣員工實施，而所生之報酬費用則
    均由被告向客戶收取後再轉交予自訴人。嗣九十年二、三、四、五月間自訴人經
    由被告仲介而裝置太陽能熱水器於客戶辛○○、林秋桂、簡秋梅、蘇碧玉、丁○
    ○、梁敬仁、梁光榮、梁敬義、梁俊生、梁淑惠、梁端里、陳郭美玉及楊劉金鑾
    等十三人之住處，其報酬對價共計新台幣三十六萬八千九百元，被告收受後，竟
    予以侵占入己，屢經自訴人催討，被告均置之不理。且被告另於九十年五月三十
    一日向自訴人佯稱客戶欲訂購二台太陽能真空管（每台三萬三千四百元，共六萬
    六千八百元），自訴人按址將二台太陽能真空管送往坐落高雄縣林園鄉○○○路
    三一號之建物，詎被告復將此二台太陽能真空管占為己有，而未裝置於客戶建物
    ，因認被告涉有刑法第三百三十五條第一項之侵占罪嫌等語。
二、按不能證明被告犯罪或其行為不罰者，應諭知無罪之判決，刑事訴訟法第三百零
    一條第一項定有明文。次按刑法上之侵占罪，以意圖為自己或第三人不法之所有
    ，而擅自處分自己持有之他人所有物，即變易持有之意為不法所有之意，為其構
    成要件。若以自己或他人名義向人借貸，不能如數清償，自係民事上違背履行契
    約問題，與侵占罪之要件不合，亦有最高法院四十一年度台非字第五七號判例可
    參照。
三、本件自訴人認被告涉有侵占罪嫌，無非係以被告與客戶接洽後，係由自訴人派工
    安裝，事後亦須以自訴人之名義向能委會申請補助款，故買賣關係乃存於自訴人
    與客戶間，且被告並無法提出「請款單」以證明被告曾交付貨款予自訴人，復有
    安裝現場相片四張、太陽能熱水系統完工報告書、購置太陽能熱水系統補助款申
    請書、收據、經濟部能源委員會太陽能熱水系統合格產品認可證書、經濟部太陽
    能熱水系統合格安裝銷售廠商認可證書，及證人戊○○之證詞為其論據。訊據被
    告固不否認其與客戶接洽後，確由自訴人派工前往安裝之事實，惟堅決否認有何
    侵占犯行，辯稱其並非為自訴人仲介客戶，而係自訴人之經銷商，其以個人名義
    覓得客戶，並自行談妥價款後，再向自訴人購買太陽能熱水器，及委由自訴人之
    工人前往客戶住處安裝，其則按月就貨款及工資與自訴人結算，至其與客戶間就
    價款及給付方式如何協商，均與自訴人無涉，故其向客戶所收之貨款係其個人營
    業所得，並無侵占自訴人貨款之問題，況其與自訴人間之帳款亦已完全結清，其
    並未積欠自訴人任何款項等語。
四、經查，就客戶向被告要求安裝之太陽能熱水器，係由被告通知自訴人直接將貨物
    運至安裝地點，並由自訴人所僱用之工人施工安裝等情，均為被告及自訴人所不
    否認。是關於被告向客戶收取之款項，究屬被告或自訴人所有一節，乃係被告是
    否成立侵占罪之先決構成要件，自應先行究明：
(一)被告係自行對外招攬客戶，價格亦由其與客戶磋商決定，自訴人對於客戶為何人
    、價格若干、何時交貨付款及付款方式等均不過問，僅於每月月底，由被告視其
    向自訴人取貨的數量，按照自訴人所規定之定價給付自訴人，超出該定價部分之
    差額，則為被告個人所得之利潤，亦即被告就銷售結果，必須自負盈虧一節，業
    經自訴人指陳無誤。
(二)被告銷售太陽能熱水器時，係持「天美太陽能熱水器庚○○」之名片對外接洽，
    購買時亦係直接向被告為之，且整個接洽過程中，被告從未提及與自訴人之關係
    ，亦未告知所購買之熱水器係自訴人公司之產品，伊係向被告直接購買，完全不
    認識自訴人等語，業據證人即購買熱水器之客戶辛○○當庭結證屬實。是被告與
    證人辛○○間就上開太陽能熱水器之買賣過程，既係由被告以個人名義直接為之
    ，且證人於交易過程中亦均認定被告為出賣人，從未與自訴人接觸，則系爭買賣
    契約乃由被告與證人辛○○直接約定，就系爭契約所生之權利義務亦均由被告負
    責，被告所辯其並非僅居間仲介等語，應屬真實而堪採信。
(三)自訴人雖指稱被告與客戶談妥購買事宜後，係由自訴人派員前往安裝，故自訴人
    始為出賣人云云。惟自訴人所開立之貨款計算單、送貨回單等出貨憑證，抬頭均
    為被告，而就派遣工人前往被告指定處所安裝之費用，亦均另向被告收取工資，
    若遇客戶請求開立統一發票，被告復須再給付產品價款百分之八之稅款與自訴人
    ，此有被告所提之貨款計算單、送貨回單等在卷可憑，益證被告與自訴人間並非
    仲介訂約之居間關係，而係須就被告所提領之貨物數量及委託自訴人安裝之工資
    給付價金及報酬之買賣及承攬關係。
(四)被告辯以其每月與自訴人結算時，通常均以現金交付自訴人，除非有另外收到客
    票，才會把客票轉給自訴人，待貨款清償完畢後，便會將送貨回單取回，其並未
    積欠自訴人任何貨款云云，惟此為自訴人所否認，並稱係因被告要求拿回送貨回
    單核對，渠才將送貨回單交予被告，其若收受貨款，必會在請款單上簽名等語。
    經查，觀之被告所提之送貨回單，其上均無自訴人收款之日期、金額及簽名等相
    關記載，則是否可充作被告已給付貨款之憑證，尚非無疑，而被告復未提出其他
    證據供甲○審酌，則其已否交付貨款一事，尚屬不能證明。然而如前所述，被告
    與自訴人間之交易關係，應係被告以其個人名義招攬客戶後，向自訴人購買產品
    ，並委由自訴人運送及安裝，至被告應以何價錢出售，自訴人並無決定權，而係
    由被告自行決定，超出其向自訴人購買價格之差額部分，即為被告之利潤。是以
    被告係基於出賣人之地位販賣太陽能熱水器，自享權利，亦自負義務，縱然就其
    向自訴人提領之貨物部分，應依自訴人之定價給付貨款，然其向第三人販售太陽
    能熱水器所收取之價金，乃係其個人營利所得，在與自訴人結算貨款交付之前，
    尚屬自己所有之營業收入款，並非其為自訴人持有之物甚明，故論究雙方間之法
    律關係，被告與自訴人間應係依雙方約定之產品定價成立買賣關係，並就自訴人
    派員安裝之工資部分成立承攬關係，自訴人僅得請求被告給付約定價金及施工報
    酬而已，要難認於被告給付之前，自訴人即得主張被告之營業收入在約定價金範
    圍內之款項，其所有權即歸渠所有，故被告縱將其販售之所得先挪於他用，亦係
    處分自己財產之合法行為，縱然因此而未能給付告訴人貨款，亦屬民事債務不履
    行問題，而與侵占刑責無涉。
(五)自訴人另指訴被告於九十年五月三十一日向自訴人佯稱客戶欲訂購二台太陽能真
    空管，致使自訴人按址送往坐落高雄縣林園鄉○○○路三一號之建物，詎被告即
    將此二台太陽能真空管占為己有，而拒不給付價款部分，與前述自訴人與被告間
    向來之交易方式並無二致，亦應同屬貨款未給付之民事債務關係。至被告與自訴
    人所爭執之被告是否具有太陽能熱水器經銷商資格一節，因被告與第三人間及被
    告與自訴人間之買賣關係是否成立，並不因被告是否具有經銷商資格而有何不同
    ，是此部分之爭執要與本件無涉，均併此敘明。
(六)綜上所述，本件自訴人與被告間之債務糾葛，與前揭侵占罪之構成要件有間，應
    係民事債務事件，自訴人欲被告清償欠款，自應循民事程序求償，要難遽以該罪
    相繩。此外，復查無其他積極證據，足資證明被告有何侵占犯行，揆諸首開說明
    ，本件自屬不能證明被告犯罪，應依法為被告無罪之諭知。
據上論斷，應依刑事訴訟法第三百四十三條、第三百零一條第一項，判決如主文。
中      華      民      國      九十一    年      九    月    二十三    日
                                      臺灣高雄地方法院刑事第一庭
                                          審判長法  官  林  水  城
                                                法  官  官  信  成
                                                法  官  謝  雨  真
右正本證明與原本無異。
如不服本判決，應於判決送達後十日內，向甲○提出上訴狀。
                                                書記官  陳  威  志
中    華    民    國      九十一      年      九      月     二十四     日
